【裁判字號】    97,選上訴,25
【裁判日期】    971217
【裁判案由】    違反公職人員選舉罷免法等
【裁判全文】
臺灣高等法院高雄分院刑事判決        97年度選上訴字第25號
上  訴  人
即  被  告  甲○○
選任辯護人  吳建勛律師
            陳慧錚律師
            梁宗憲律師
上列上訴人因違反公職人員選舉罷免法等案件，不服臺灣高雄地
方法院97年度選訴字第7 號中華民國97年7 月10日第一審判決（
起訴案號：臺灣高雄地方法院檢察署97年度選偵字第21號），提
起上訴，本院判決如下：
    主  文
原判決關於甲○○部分撤銷。
甲○○犯公職人員選舉罷免法第九十九條第一項之交付賄賂罪，
處有期徒刑貳年。緩刑肆年；並應於民國玖拾捌年伍月參拾日前
向國庫支付新臺幣貳拾萬元。褫奪公權肆年。
    事  實
一、緣中華民國第7 屆立法委員選舉係於民國96年11月9 日發布
    選舉公告，同年11月16日至20日受理候選人登記，並於97年
    1 月12日進行投票，而高雄縣第1 選區登記第1 號候選人鍾
    紹和係於96年11月20日辦理候選人登記，另林秀雪、兵清日
    、兵清春及李美惠均設籍於高雄縣旗山鎮，均為第7 屆立法
    委員選舉高雄縣第1 選區之有投票權人。詎甲○○為謀讓鍾
    紹和順利當選該屆立法委員，竟基於對於有投票權人交付賄
    賂而約其投票權為一定行使之犯意，駕駛其所有之車牌號碼
    VR-7826 號中華牌藍色自小貨車，先於97年1 月11日下午5
    時許，至林秀雪（另經原審以97年度選訴字第7 號判處有期
    徒刑3 月，緩刑2 年，並應向檢察官指定之公益團體、地方
    自治團體或社區提供40小時之義務勞務；緩刑期間付保護管
    束；褫奪公權1 年確定）位在高雄縣旗山鎮大林里蕉埔巷15
    號住處門口，以每票新臺幣（下同）500 元之代價，將500
    元紙鈔2 張交付予具收受賄賂犯意之林秀雪收受，並要求林
    秀雪及其丈夫蕭基石應投票予鍾紹和；繼於同日下午5 時30
    分許，至兵清日（另經原審以97年度選訴字第7 號判處有期
    徒刑3 月，緩刑2 年，並應向檢察官指定之公益團體、地方
    自治團體或社區提供40小時之義務勞務；緩刑期間付保護管
    束；褫奪公權1 年確定）位在高雄縣旗山鎮大林里蕉埔巷13
    號住處門口，以每票500 元之代價，將現金1,000 元紙鈔1
    張及500 元紙鈔7 張交付予具收受賄賂犯意之兵清日收受，
    並要求兵清日及其家族成員共9 人應投票予鍾紹和，兵清日
    隨即於同日晚上6 、7 時許，在其前揭住處，將其所代收之
    1,000 元紙鈔交與同具收受賄賂犯意之弟媳李美惠（另經原
    審以97年度選訴字第7 號判處有期徒刑3 月，緩刑2 年，並
    應向檢察官指定之公益團體、地方自治團體或社區提供40小
    時之義務勞務；緩刑期間付保護管束；褫奪公權1 年確定）
    收受，李美惠亦旋即將其所代收500 元交付予同具收受賄賂
    犯意之丈夫兵清春（另經原審以97年度選訴字第7 號判處有
    期徒刑3 月，緩刑2 年，並應向檢察官指定之公益團體、地
    方自治團體或社區提供40小時之義務勞務；緩刑期間付保護
    管束；褫奪公權1 年確定）收受。嗣蕭基石於同日下午5 時
    5 分許返家時，因發現甲○○甫自其住處離去，經詢問其配
    偶林秀雪得知甲○○前往其住處交付賄賂，隨即於同日下午
    5 時40分許，撥打電話向台灣高雄地方法院檢察署檢舉，繼
    經警循線逐一查獲，並扣得林秀雪所自動繳還之賄賂現金1,
    000 元，及兵清春、李美惠所自動繳還花用後剩餘之賄賂現
    金220 元及225 元，至兵清日所收受之賄賂3,500 元則均已
    花用殆盡，始查知上情。
二、案經台灣高雄地方法院檢察署檢察官指揮高雄縣政府警察局
    旗山分局報請偵查起訴。
    理  由
壹、證據能力：
    按被告以外之人於審判外之言詞或書面陳述，除法律有規定
    者外，不得作為證據，刑事訴訟法第159 條第1 項固定有明
    文。惟按被告以外之人於審判外之陳述，雖不符前4 條之規
    定，而經當事人於審判程序同意作為證據，法院審酌該言詞
    陳述或書面陳述作成時之情況，認為適當者，亦得為證據；
    當事人、代理人或辯護人於法院調查證據時，知有第159 條
    第1 項不得為證據之情形，而未於言詞辯論終結前聲明異議
    者，視為有前項之同意，亦為同法第159 條之5 第1 項、第
    2 項所明文規定。查本件判決引為證據資料，其屬於被告以
    外之人於審判外之言詞、書面陳述者，均於調查證據程序經
    審判長提示並告以要旨後，被告甲○○、林秀雪、兵清日、
    兵清春、李美惠、被告甲○○之辯護人及檢察官均知悉該等
    證據係被告以外之人於審判外之陳述，而均未於言詞辯論終
    結前表示異議，本院審酌上開證據作成時之情況，認為適當
    ，依刑事訴訟法第159 條之5 第1 項、第2 項規定，均應有
    證據能力。
貳、實體上之認定：
    訊據被告甲○○對上開犯行已坦承不諱（本院卷57頁），核
    與證人林秀雪、兵清日、兵清春、李美惠於原審證述情節相
    符，並有高雄縣政府警察局旗山分局97年1 月12日扣押筆錄
    暨扣押物品目錄表（林秀雪扣案之新台幣500 元紙鈔2 張（
    CL453758WA、CR780329VA）、高雄縣政府警察局旗山分局97
    年1 月12日搜索筆錄暨扣押物品目錄表（兵清春扣案花用後
    剩餘之新台幣100 元紙鈔3 張、50元硬幣1 枚、10元硬幣2
    枚、5 元硬幣1 枚）、兵清春受賄剩餘贓款照片4 張、甲○
    ○之車籍查詢－基本資料詳細畫面（牌號：VR-7826 ；車主
    ：甲○○）、監視器翻拍照片1 幀（原審卷59頁）在卷可按
    。又證人林秀雪、兵清日、兵清春及李美惠於案發之際均設
    籍於高雄縣旗山鎮，均為第7 屆立法委員選舉高雄縣第1 選
    區之有投票權人等情，有高雄縣選舉委員會97年6 月4 日高
    縣選四字第0971600864號函1 紙附卷可稽（原審143 頁），
    此有上開函覆所檢附之高雄縣第7 屆立法委員選舉旗山鎮第
    84、85（大林里）投開票所選舉人名冊正本1 份（原審卷14
    3 頁）可憑，故被告上開自白核與事實相符，自得作為證據
    。足見被告甲○○違反公職人員選舉罷免法交付賄賂之犯行
    ，事證已甚明確，犯行洵堪認定。
參、論罪科刑及撤銷改判
    按投票行賄罪之處罰分別規定於刑法第144 條及公職人員選
    舉罷免法第99條第1 項，而公職人員選舉罷免法第99條第1
    項為刑法第144 條之特別法，自應優先適用；核被告甲○○
    所為，係犯公職人員選舉罷免法第99條第1 項之交付賄賂罪
    ，被告甲○○對於林秀雪、兵清日、兵清春及李美惠等人具
    投票權之人行求、期約之行為，均屬交付賄賂之階段行為，
    均不另論罪。又按學理上所稱之集合犯，係一種構成要件類
    型，亦即立法者針對特定刑罰規範之構成要件，已預設其本
    身係持續實行之複次行為，具備反覆、延續之行為特徵，將
    之總括或擬制成一個構成要件之「集合犯」行為；此種犯罪
    ，以反覆實行為典型、常態之行為方式，具侵害法益之同一
    性，因刑法評價上為構成要件之行為單數，因而僅包括的成
    立一罪。（修正前）公職人員選舉罷免法第90條之1 第1 項
    所定之對有投票權人交付賄賂或不正利益罪之賄選行為，乃
    行為人基於足以讓候選人當選票數之賄選目的，反覆向多數
    人交付賄賂或其他不正利益，約定不行使投票權或為一定行
    使；是對有投票權人交付賄賂或其他不正利益之犯行，於構
    成要件類型上，本質上已具備反覆、延續之行為特徵，其持
    續多次對有投票權人交付賄賂或其他不正利益即為此類犯罪
    之典型或常態，於刑法評價上自應僅成立集合犯一罪（最高
    法院96年度台上字第3064號判決意旨參照）。又被告甲○○
    先後交付賄賂予有投票權之林秀雪、兵清日、兵清春及李美
    惠等人收受，自屬基於足以讓候選人當選票數之賄選目的，
    反覆向多數人交付賄賂，約定投票支持特定候選人，於刑法
    評價上應僅成立集合犯一罪。又被告甲○○平日擔任鄰長工
    作，其於本件交付選舉賄款之對象僅相識之鄰居數人，而所
    交付行賄之款項亦僅供計數千元，核與一般以大規模交付大
    量賄款之方式賄選之情節並不相同，考量其擔任鄰長及警局
    義警之職，平日熱心公益，又常協助警察維護社會治安，並
    著有績效等情，此有警局頒發之獎狀數紙在卷可按（本院卷
    62 至65 頁），足見其應屬良善之人，復審酌其犯罪情狀惡
    性不高，在客觀上顯足以引起一般之同情，若宣告處以之法
    定最低度刑有期徒刑3 年，猶嫌過苛，情輕法重，併依刑法
    第59條之規定酌減其刑。原審據以論罪科刑，固非無見，惟
    查原審未考量被告交付賄選之對象僅數人，而所交付行賄之
    款項亦僅數千元及已於本院坦承犯行而未依刑法第59條酌予
    減刑，則有未當。被告上訴意旨雖否認犯罪，然已於本院坦
    承犯行（本院卷57頁），雖無理由，惟原審判決既有上開可
    議之處，自應由本院將原判決關於被告甲○○部分撤銷改判
    。爰審酌被告甲○○之賄選行為已影響民主社會之選舉制度
    運作，自屬不該，惟念其年事已高（民國26年8 月27日生）
    ，僅為支持特定之候選人，竟自行出錢為候選人賄選，犯後
    已深表悔意及其動機、目的及教育程度等其他一切情狀，爰
    量處如主文所示之刑。又按犯本章之罪或刑法分則第六章之
    妨害投票罪，宣告有期徒刑以上之刑者，並宣告褫奪公權，
    公職人員選舉罷免法第113 條第3 定有明文；而此項褫奪公
    權之宣告，寓有強制性，為刑法第37條第2 項之特別規定，
    不受宣告6 月以上有期徒刑之限制，法院自應優先適用（最
    高法院81年度臺非字第246 號判決意旨參照）。是本件被告
    甲○○既經宣告如主文所示之有期徒刑，參諸前揭判決意旨
    ，自均應依公職人員選舉罷免法第113 條第3 項之規定，就
    其所犯之罪予宣告褫奪公權4 年。又被告甲○○未曾有犯罪
    前科，有臺灣高等法院被告前案紀錄表1 紙在卷可憑，因一
    時失慮致罹刑典，且犯後已坦承犯行，足見已確有悔意，念
    其經此偵、審程序，當知所警惕，信無再犯之虞，是本院認
    其所宣告之刑先以暫不執行為適當，爰依刑法第74條第1 項
    第1 款，併諭知緩刑4 年；惟又考量被告甲○○因平日專注
    從事農作，法治觀念較為淡薄，為使其日後謹慎其行，本院
    乃認除前開緩刑之宣告外，另有賦予其一定負擔之必要，審
    酌其犯罪情節、經濟狀況及所受之教育程度不高（國小肄業
    ），併予諭知被告甲○○應於98年5 月30日前向國庫支付20
    萬元，以資懲警。再依刑法第74條第5 項之規定，緩刑之效
    力不及於從刑，故主文中關於緩刑之宣告應記載於褫奪公權
    及沒收之前，亦併附敘明。末按公職人員選舉罷免法第99條
    第3 項固規定預備或用以行求期約或交付之賄賂，不問屬於
    犯人與否，沒收之；但如其賄賂已交付與有投票權之人收受
    ，因收受者係犯刑法第143 條第1 項之投票受賄罪，其所收
    受之賄賂應依同法條第2 項之規定沒收之，如全部或一部不
    能沒收時，追徵其價額。故犯投票行賄罪者，其已交付之賄
    賂，自應依刑法第143 條第2 項規定，於其對向共犯所犯投
    票受賄罪為沒收或追徵其價額之從刑宣告，不得再依上開公
    職人員選舉罷免法規定沒收（最高法院93年度台上字第5728
    號判決意旨參照）。查本件同案被告林秀雪所自動繳還之現
    金1000元（500 元紙鈔2 張），係其收受被告甲○○所交付
    之賄賂，業經原審依刑法第143 條第2 項規定，併予宣告沒
    收；另同案被告兵清日、兵清春及李美惠分別所收受被告甲
    ○○所交付之賄賂現金3500元、500 元（扣案220 元）及50
    0 元（扣案225 元），均係已由被告交付之賄款及受賄者花
    用後所剩餘之款項，均為被告已交付之款項，依前揭最高法
    院判決說明，自不再予沒收。另扣案被告甲○○所有之現金
    共2200元、大林里第9 鄰戶長名冊1 本及大林里戶長電話號
    碼簿1 本，被告甲○○於本院審理中供承：上開名冊係伊擔
    任鄰長時，里長發給伊做為聯絡之用，現金則係伊隨身攜帶
    的錢等語（原審卷173 頁），既無相關事證足資認定上開扣
    案物品及金額與本件被告交付或收受賄賂之犯行有何關連，
    亦均不併予宣告沒收，附此敘明。
肆、同案被告林秀雪、兵清日、兵清春及李美惠部分，均經原審
    各判處有期徒刑3 月，緩刑2 年，並應向檢察官指定之公益
    團體、地方自治團體或社區提供40小時之義務勞務。緩刑期
    間付保護管束。褫奪公權1 年確定在案，自不另論列，附此
    敘明。
據上論結，應依刑事訴訟法第369 條第1 項前段、第364 條、第
299 條第1 項前段，公職人員選舉罷免法第99條第1 項、第113
條第3 項，刑法第11條、第37條第2 項、第59條、第74條第1 項
第1 款、第2 項第4 款，判決如主文。
本案經檢察官姜麗儒到庭執行職務。
中    華    民    國    97    年    12    月    17    日
                  刑事第八庭    審判長法  官   洪兆隆
                                      法  官   郭玫利
                                      法  官   李政庭
以上正本證明與原本無異。
如不服本判決應於收受本判決後10日內向本院提出上訴書狀，其
未敘述上訴理由者，並得於提起上訴後10日內向本院補提理由書
狀（均須按他造當事人之人數附繕本）「切勿逕送上級法院」。
中    華    民    國    97    年    12    月    17    日
                                      書記官   吳福連
附錄本件論罪科刑法條：
公職人員選舉罷免法第99條對於有投票權之人，行求期約或交付
賄賂或其他不正利益，而約其不行使投票權或為一定之行使者，
處3 年以上10年以下有期徒刑，得併科新臺幣1 百萬元以上1 千
萬元以下罰金。
預備犯前項之罪者，處 1 年以下有期徒刑。
預備或用以行求期約或交付之賄賂，不問屬於犯人與否，沒收之
。
犯第1 項或第2 項之罪，於犯罪後六個月內自首者，減輕或免除
其刑；因而查獲候選人為正犯或共犯者，免除其刑。
犯第1 項或第2 項之罪，在偵查中自白者，減輕其刑；因而查獲
候選人為正犯或共犯者，減輕或免除其刑。


司法院資訊處製作；財團法人民間司法改革基金會備份。
